臺灣苗栗地方法院民事判決　　　 94年度訴字第177號
原　　　告　壬○○
　　　　　　　　　　　　巷30.
被　　　告　庚○○
　　　　　　辛○○
　　　　　　　　　　　　55號.
　　　　　　己○○
　　　　　　　　　　　　號
共　　　同
訴訟代理人　甲○○
　　　　　　　　　　　　巷30.
被　　　告　財政部國有財產局
法定代理人　乙○○
訴訟代理人　戊○○
複　代理人　丙○○
被　　　告　癸○○
兼　上一人
訴訟代理人　丑○○
被　　　告　子○○
訴訟代理人　丁○○
上列當事人間分割共有物事件，本院於民國94年8 月30日言詞辯
論終結，判決如下：
　　主　文
兩造共有坐落苗栗縣頭份鎮○○段忠孝小段四八五地號土地分割
如附圖所示：Ａ部分面積一八四平方公尺分歸原告壬○○取得；
Ｂ部分面積三一平方公尺分歸被告庚○○取得；Ｃ部分面積六二
平方公尺分歸被告辛○○取得；Ｄ部分面積三一平方公尺分歸被
告己○○取得；Ｅ部分面積一五三平方公尺分歸中華民國取得；
Ｆ部分面積一○三平方公尺分歸被告癸○○取得；Ｇ部分面積一
○三平方公尺分歸被告子○○取得；Ｈ部分面積一○三平方公尺
分歸被告丑○○取得。
訴訟費用由兩造按附表所示比例負擔。
　　事實及理由
一、原告起訴主張：坐落苗栗縣頭份鎮○○段忠孝小段485 地號
    土地，地目雜，面積768 平方公尺（下稱系爭土地），為兩
    造所共有，應有部分為原告壬○○6/25，被告庚○○1/25，
    被告己○○1/25，被告辛○○2/25，被告丑○○2/15，被告
    子○○2/15，被告癸○○2/15，中華民國1/5 ，為都市計劃
    內住宅區，現為空地。茲因共有人間無法達成分割之協議，
    共有人間復未訂有不分割之契約，亦無因物之使用目的不能
    分割之情事，為此爰請求分割系爭土地。並聲明：如主文第
    1 項所示。
二、被告庚○○、辛○○、己○○、癸○○、子○○、丑○○均
    同意原告分割之請求，及原告所提分割方案（見卷第22、23
    頁）；被告子○○並陳明希望將附圖所示中華民國分得部分
    兩側之土地，以抽籤方式決定其分得之人；被告財政部國有
    財產局則主張原告提出之分割方案，共有人分得之部分，面
    寬太窄，深度過長，不便利用，應按其提出之分割方案，即
    485A部分面積153.6 平方公尺分歸中華民國取得，485B部分
    面積614.4 平方公尺分歸其餘共有人繼續維持共有而為分割
    。並聲明：原告之訴駁回。
三、原告主張之前揭事實，業據其提出土地登記謄本、都市計劃
    土地使用分區證明書及地籍圖謄本各1 件為證（見卷第7 至
    11頁），並為被告所不爭，自堪信為真實。
四、按各共有人得隨時請求分割共有物，但因物之使用目的不能
    分割或契約訂有不分割之期限者，不在此限。又共有物分割
    之方法，不能協議決定者，法院得因任何共有人之聲請，命
    為分配，民法第823 條第1 項、第824 條第2 項分別定有明
    文。本件系爭土地之地目為雜，屬都市計劃內住宅區等情，
    有土地登記謄本及都市計劃土地使用分區證明書在卷可憑，
    並無不能分割之情形；又系爭土地之共有人間亦未以契約定
    有不分割之期限；且依其使用目的，復無不能分割之情事，
    是原告因共有人間無法達成分割之協議，訴請裁判分割，自
    屬正當，應予准許。
五、次按共有物之分割方法，應斟酌當事人之聲明、共有物之性
    質、經濟效用及全體共有人之利益等因素決之。查系爭土地
    為一空地，遍生雜草，無人佔用，面臨頭份鎮○○路等情，
    為兩造所不爭，並經本院勘驗現場屬實，製有勘驗筆錄及現
    場照片4 張附卷可稽（見卷第52至55頁）。本院審酌兩造除
    財政部國有財產局外，均同意按附圖即苗栗縣頭份地政事務
    所94年7 月29日土地複丈成果圖所示之分割方法而為分割（
    見卷第57頁），並均陳明不同意繼續維持共有，希望單獨取
    得分割之土地；而觀諸系爭土地兩側街況之商業活動均屬熱
    絡，是按各共有人均取得面臨建國路而為分割之土地，自屬
    較為公平，並兼顧各共有人之利益。至於按附圖所示分割方
    法分割結果，共有人分得之土地面寬較窄一節，業據共有人
    庚○○、辛○○、己○○、癸○○、子○○、丑○○陳明渠
    等擬以相互買賣合併使用之方式處理，亦堪為適當之解決途
    徑，是本院斟酌上情，認按附圖即苗栗縣頭份地政事務所94
    年7 月29日土地複丈成果圖所示之分割方法而為分割，尚稱
    妥適，爰判決如主文第1 項所示。
六、至於被告財政部國有財產局固提出分割方案，主張其中485A
    部分分歸中華民國取得；485B部分分歸其餘共有人取得云云
    （見卷第37、38頁），惟按「分割共有物，以消滅共有關係
    為目的。法院裁判分割共有土地時，除因該土地內部分土地
    之使用目的不能分割（如為道路）或部分共有人仍願維持其
    共有關係，應就該部分土地不予分割或准該部分共有人成立
    新共有關係外，應將土地分配於各共有人單獨所有」，最高
    法院69年台上字第1831號判例參照。查本件其餘共有人均於
    本院陳明希望單獨取得分割之土地（見卷第22、23頁），是
    揆諸上開判例意旨，被告財政部國有財產局之前揭主張，自
    不足採信。另被告子○○雖表示希望將附圖所示中華民國分
    得部分兩側之土地，以抽籤方式決定其分得之人云云，然查
    系爭土地兩側之街況商業活動同屬熱絡，業經本院勘驗現場
    屬實，則不論共有人分得何側之土地，其經濟價值並無差異
    ，實無再為抽籤之必要，併此敘明。
七、末按分割共有物事件本質上並無訟爭性，兩造本可互換地位
    ，由任一共有人起訴請求分割，均無不可，故勝訴當事人之
    訴訟行為，自非為伸張或防衛權利所必要者，訴訟費用宜由
    各當事人依應有部份比例分擔，始為允當，爰判決如主文第
    2 項所示。
八、據上論結，本件原告之訴為有理由，依民事訴訟法第81條第
    1 款、第85條第1 項但書，判決如主文。
中　　華　　民　　國　　94　　年　　9 　　月　　13　　日
                  民事庭法官 　黃佩韻
以上正本係照原本作成。
如不服本判決，應於判決送達後20日內，向本院提出上訴狀。
                      書記官　蔡健忠
中　　華　　民　　國　　94　　年　　9 　　月　　13　　日
附表：
┌─────┬────────┬─────────┐
│共 有 人  │應有部分比例    │應負擔訴訟費用比例│
│          │                │                  │
├─────┼────────┼─────────┤
│壬○○    │6/25            │6/25              │
│          │                │                  │
├─────┼────────┼─────────┤
│辛○○    │2/25            │2/25              │
├─────┼────────┼─────────┤
│賴金璞    │1/25            │1/25              │
├─────┼────────┼─────────┤
│己○○    │1/25            │1/25              │
├─────┼────────┼─────────┤
│中華民國  │1/5             │1/5               │
├─────┼────────┼─────────┤
│丑○○    │2/15            │2/15              │
├─────┼────────┼─────────┤
│子○○    │2/15            │2/15              │
├─────┼────────┼─────────┤
│癸○○    │2/15            │2/15              │
└─────┴────────┴─────────┘
